【裁判字號】    98,訴,1660
【裁判日期】    990113
【裁判案由】    妨害兵役等
【裁判全文】
臺灣高雄地方法院刑事判決              98年度訴字第1660號
公  訴  人  臺灣高雄地方法院檢察署檢察官
被      告  乙○○
上列被告因妨害兵役等案件，經檢察官提起公訴（98年度偵緝字
第1995、1996號），本院判決如下：
    主  文
乙○○幫助犯詐欺取財罪，處有期徒刑參月，如易科罰金，以新
臺幣壹仟元折算壹日。
其餘被訴部分無罪。
    事  實
一、乙○○明知詐欺集團之不法份子經常利用他人存款帳戶、提
    款卡、密碼轉帳等方式，獲取不法利益並逃避執法人員之追
    查，且依其社會經驗，應有相當之智識程度可預見將其銀行
    帳戶存摺、提款卡、密碼等物交付予不相識之人使用，可能
    使該帳戶被詐欺集團利用作為收受詐欺犯罪所得款項使用，
    雖尚未達於欲使其發生之程度，惟仍基於縱有人以上開金融
    帳戶作為詐欺取財之犯罪工具，亦不違背其本意之幫助詐欺
    取財之未必故意，於民國97年3 月25日起至97年4 月29日止
    之某日，將其甫於97年3 月3 日所申辦之台灣銀行左營分行
    000-000000000000號之存摺、提款卡、密碼及印章等物，交
    付予真實身分不詳成年人所組成之詐欺集團，容任該詐欺集
    團使用上揭金融機構帳戶以遂行犯罪。嗣該詐欺集團成員乃
    共同意圖為自己不法所有，基於詐欺取財之犯意聯絡，先由
    一自稱係網路拍賣賣家之不詳姓名年籍資料女子，於97年5
    月3 日撥打電話予丁○○，誆稱其前因網路購物誤辦分期付
    款，需辦理解除，否則將每月轉出新台幣（下同）600 元云
    云。嗣又由一自稱係郵局人員之不詳姓名年籍資料女子，撥
    打電話請丁○○至金融機構辦理取消分期付款。丁○○因而
    陷於錯誤，於同日21時17分許，依詐欺集團電話指示操作自
    動櫃員機而將29,123元匯入乙○○上開台灣銀行帳戶內；復
    於97年5 月4 日凌晨0 時34分許，再度依電話指示操作自動
    櫃員機而將29,989元匯入上開帳戶內。該等金額均旋於轉帳
    同日即遭該詐欺集團提領一空。丁○○嗣後因發覺受騙，始
    報警循線查獲上情。
二、案經高雄市政府警察局左營分局報告臺灣高雄地方法院檢察
    署檢察官偵查起訴。
    理  由
壹、證據能力部分：
    按被告以外之人於審判外之陳述，雖不符前4 條之規定，而
    經當事人於審判程序同意作為證據，法院審酌該言詞陳述或
    書面陳述作成時之情況，認為適當者，亦得為證據，刑事訴
    訟法第159 條之5 第1 項定有明文。查本案認定事實所引用
    之卷內證據資料，除原已符同法第159 條之1 至第159 條之
    4 規定、及法律另有規定等傳聞法則例外規定，而得作為證
    據外，並無證據證明係公務員違背法定程式所取得，而檢察
    官、被告於本院行準備程序時，均同意其作為本案證據之證
    據能力，且本院審酌前揭陳述作成時之情況，並無違法取證
    之瑕疵，亦認以之作為證據為適當，是本件有關被告以外之
    人於審判外之言詞或書面陳述等供述證據，依前揭法條意旨
    ，自均得為證據。
貳、有罪部分：
一、訊據被告矢口否認有何幫助詐欺取財犯行，辯稱：之前和一
    位綽號「阿賢」的朋友合住在鼎中路，「阿賢」曾經向伊表
    示有朋友要還他錢，故向伊借過一次上開帳戶資料，用完有
    還伊，之後「阿賢」搬走，伊就發現上開帳戶之存摺、提款
    卡都不見了云云。惟查：
  (一)被告於97年3 月3 日申辦上開台灣銀行帳戶，而被害人丁○
    ○因經詐欺集團佯稱網路購物誤辦分期付款，需辦理解除，
    致被害人陷於錯誤，分別於上開時間依詐欺集團指示將29,1
    23元、29,989元轉帳匯入被告上開帳戶內等情，業經被害人
    於警詢中證述明確，且有被害人所提出之自動櫃員機轉帳單
    據2 張、被告上開帳戶基本資料、歷史交易紀錄各1 份（偵
    卷一第5-8 、12-14 頁）在卷可查，又觀諸上開帳戶之歷史
    交易紀錄，可知被害人所轉帳匯入之款項，均於匯入當日隨
    即遭提領一空，是被告上開帳戶確遭詐欺集團人員用於詐騙
    被害人後匯款所用，已堪認定。
  (二)又查，自被告上開帳戶之歷史交易明細觀之，被告於97年3
    月3 日申請開戶完成後，除同年3 月10日曾有一筆1,935 元
    之款項匯入及於該年3 月25日將其開戶時所存入之1,000 元
    連同上開匯入之款項一併領出外，即無任何其他使用之事實
    ，嗣該帳戶即遭詐欺集團作為本件之不法使用，此與現今販
    賣帳戶供詐欺集團使用之人將帳戶交付詐欺集團成員前均將
    帳戶內款項提領一空之情形，已甚為類似；又按金融帳戶係
    個人理財之工具，一般人向金融機構開設帳戶，並無任何法
    令之限制，只須提出身分證件、印章即可辦理開戶，此為眾
    所週知之事實，則依一般人之社會生活經驗，苟無相當之熟
    識關係，當無率以將帳戶借予他人之理，而甘冒帳戶遭利用
    為財產犯罪相關工具之風險，查被告於偵查中供稱：「阿賢
    」的相關姓名、年籍資料伊都不知道等語（偵卷二第24頁）
    ，是其於對「阿賢」之真實身分為何均不知悉之情形下，竟
    即率以將上開帳戶資料借予該人使用，所執辯詞自與常情有
    異，而非無疑。且查，被告前於98年9 月1 日偵查中供稱：
    伊於97年間將本件台灣銀行左營分行帳戶借給朋友「小豬」
    使用，和「小豬」不是很熟，不知道如何與之聯絡，後來「
    小豬」就不見了等語（偵卷二第13-14 頁），嗣於98年10月
    2 日偵查中改稱：上開台灣銀行帳戶資料是在97年間在高雄
    市○○路租屋處借給當時同住的朋友「阿賢」使用，不知道
    「阿賢」拿去作何事，後來「阿賢」搬走，帳戶資料也被他
    帶走等語（偵卷二第24頁）。是觀諸被告歷次所辯，無論就
    「將該帳戶擅自取去使用之人究竟綽號『小豬』或『阿賢』
    」、「該人向其借用帳戶是否曾告知目的」、「該人借用帳
    戶後究竟是否曾歸還」等情，前後供述均屬不一，是被告所
    辯，應認屬臨訟卸責之詞，不足採信。
  (三)另自詐騙集團之角度審酌，實施詐騙行為之人，既知以他人
    之帳戶掩飾犯罪所得，顯非智慧愚昧之人，自明知當今社會
    上一般正常之人因利用人頭帳戶遂行詐欺之行為橫行，如帳
    戶存摺、密碼、提款卡遭竊或遺失，為防止他人拾得或竊得
    其存摺、提款卡之人盜領其存款或做為不法使用而徒增訟累
    ，必於發現後立即報警或向金融機構辦理掛失止付。且當原
    帳戶所有人掛失止付後，詐欺集團即無法以拾得或竊得之存
    摺、提款卡順利提領該帳戶內之存款，在此情形下，如仍以
    此帳戶作為其犯罪工具，則在向他人詐騙，並使被害人將款
    項匯入該帳戶後，極有可能因帳戶所有人掛失止付而無法提
    領，大費周章從事於犯罪之行為卻無法得償犯罪目的，此顯
    非該等財產犯罪份子所可能犯之錯誤。換言之，從事此等財
    產犯罪之不法份子，若非確知該帳戶所有人不會去報警或掛
    失止付，而確定能自由使用該帳戶提款、轉帳，則應不至於
    以該帳戶從事於財產犯罪。再衡以本件被害人於遭詐騙匯入
    款項至被告上述帳戶後，該等匯款均隨即於同日即遭領取，
    有前述台銀帳戶歷史交易紀錄附卷可憑，更足見該詐騙集團
    於向被害人施以詐騙手段並前往提領款項之時，已知該帳戶
    之申辦人係有意提供使用，並確信該帳戶其時尚無被掛失止
    付之可能，始放心以之作為犯罪之工具，是該帳戶非如被告
    所辯稱係屬遺失，而係被告同意交付使用等情，甚為明確。
  (四)又按常理而言，辦理開設金融帳戶之手續甚為簡便，依一般
    人之社會生活經驗，苟見他人不自行申請開立帳戶而蒐集不
    特定人之帳戶使用，衡情應可知悉被蒐集之帳戶係被利用為
    與財產有關之犯罪工具。且近來利用人頭帳戶詐欺取財之犯
    罪類型層出不窮，該等犯罪多數均係利用人頭帳戶作為出入
    帳戶，並經媒體廣為披載，被告係成年且智力成熟之人，對
    此應知之甚詳，從而，被告將本件台灣銀行帳戶交付予他人
    ，顯係有意提供自己帳戶供他人使用，且就他人將持該帳戶
    向被害人詐取財物結果自已有所認識，雖無證據證明達於確
    欲使其發生之程度，惟對此事實之發生尚不違反其本意，被
    告自有幫助詐欺取財之間接故意至明。
  (五)綜上所述，被告前揭所辯顯係臨訟卸責之詞，不足採信，其
    幫助詐欺取財犯行部分，堪予認定，應予依法論科。
二、按刑法上之幫助犯，係對於犯罪與正犯有共同之認識，而以
    幫助之意思，對於正犯資以助力，而未參與實施犯罪之行為
    者而言。如未參與實施犯罪構成要件之行為，且係出於幫助
    之意思提供助力，即屬幫助犯，而非共同正犯。本件被告將
    帳戶資料交付詐欺集團使用，雖使該集團成員得基於詐欺取
    財之犯意，向被害人施以詐術，致使被害人陷於錯誤，匯款
    至被告提供之上開帳戶中，遂行其詐欺取財之犯行，惟被告
    單純提供帳戶供人使用之行為，並不等同於向被害人施以欺
    罔之詐術行為，且亦無證據證明被告有參與詐欺取財犯行之
    構成要件行為，是揆諸前揭說明，核被告所為，係犯刑法第
    30條第1 項前段、第339 條第1 項之幫助詐欺取財罪。又按
    數行為於同時同地或在密切接近之時地實施，侵害同一法益
    ，各行為間之獨立性均極為薄弱，依社會一般觀念，在時空
    差距上，難以強行分開；在刑法評價上，以視為數個舉動之
    接續施行，合為包括之一行為予以評價，較為合理；本件被
    害人遭詐欺而先後2 次匯款，客觀上雖有二行為，然詐欺集
    團成員，於密接時、地，基於同一機會、方法，本於單一決
    意，對於同一被害人，侵害同一法益陸續完成，應視為數個
    舉動之接續施行，為接續犯，應僅以一罪論。被告基於幫助
    之犯意而為詐欺構成要件以外之行為，為幫助犯，酌依刑法
    第30條第2 項規定減輕其刑。爰審酌被告將帳戶提供他人詐
    欺取財使用，紊亂社會正常交易秩序，並使不法之徒藉此輕
    易詐取財物，檢警難以追查緝捕，所造成之危害非輕，行為
    殊不足取，又被告犯罪後，始終否認犯行，未見其表達悔悟
    之意，於犯罪後態度部分無從為其有利之考量，及被害人遭
    受詐騙之金額將近6 萬元等一切情狀，量處如主文第1 項所
    示之刑，並諭知易科罰金之折算標準。
參、無罪部分：
一、公訴意旨另以：被告為役齡男子，竟意圖避免徵兵處理，於
    97年初遷出其戶籍地高雄市○○區○○路55巷1 弄1 號，無
    故不申報，亦不與居住於戶籍地之家人聯繫，致高雄市鼓山
    區公所於同年5 月8 日及8 月7 日所發送之徵兵檢查通知書
    均未能送達於其本人，代收受之其姐甲○○及其母張美玉，
    亦無從轉告此一訊息，致未能接受徵兵處理，因認被告另涉
    違反妨害兵役治罪條例第3 條第5 款之妨害役男徵兵處理罪
    嫌。
二、按犯罪事實應依證據認定之，無證據不得認定犯罪事實；不
    能證明被告犯罪者，應諭知無罪之判決，刑事訴訟法第154
    條第2 項、第301 條第1 項前段分別定有明文。復事實之認
    定，應憑證據，如未能發現相當證據，或證據不足以證明，
    自不能以推測或擬制之方法，為裁判基礎；又認定不利於被
    告之事實，須依積極證據，苟積極證據不足為不利於被告事
    實之認定時，即應為有利被告之認定，更不必有何有利之證
    據；再認定犯罪事實，所憑之證據，雖不以直接證據為限，
    間接證據亦包括在內，然無論直接或間接證據，其為訴訟上
    之證明，須於通常一般之人均不致於有所懷疑，而得確信其
    為真實之程度者，始得據之為有罪之認定，倘其證明尚未達
    到此一程度，而有合理性懷疑之存在時，即無從為有罪之認
    定（最高法院30年上字第816 號、40年台上字第86號、76年
    台上字第4986號判例意旨參照）。
三、檢察官認被告涉犯前開罪嫌，係以卷附高雄市鼓山區徵兵通
    知書收據及高雄市立民生醫院未到檢名冊各2 份等為論罪依
    據。訊據被告則堅決否認有何上開罪嫌，辯稱：伊於97年1
    月間離開矯正機關後，雖曾短暫住過戶籍地，但因為與家人
    關係不好，故該年過年後到3 月間就搬出去，伊不怕當兵，
    沒有避免徵兵處理之意圖等語，經查：
  (一)被告係役齡男子，並設籍於高雄市○○區○○路55巷1 弄1
    號，嗣因遷出上開居住處所，致使高雄市鼓山區公所兵役課
    分別於97年4 月25日、97年7 月24日指定被告應於97年5 月
    8 日、97年8 月7 日前往參加役男徵兵檢查之通知書各1 份
    均無法送達等情，有前開高雄市鼓山區徵兵通知書收據及高
    雄市立民生醫院未到檢名冊各2 份在卷可查，且亦為被告所
    不否認，是被告遷出上開戶籍地後，未依規定申報，致使前
    開徵兵檢查通知書無法送達之事實，固已堪以認定。
  (二)惟關於被告有無避免徵兵處理之意圖，而符合妨害兵役治罪
    條例第3 條第5 款之罪之主觀構成要件一節，查一般人遷移
    居住處所未依規定申報之原因及目的不一而足，諸如避債、
    避仇、至外地工作或生性疏懶等情，均有可能，並非僅止於
    「意圖避免徵兵處理」一端，自不得僅以被告明知或應知有
    此申報義務而未依規定申報，即遽予推認其主觀上有避免徵
    兵處理之意圖。再佐以我國社會現況，實際上並未居住於戶
    籍地之情形非少，如僅因被告具有役男之身分，遽認其未據
    實申報戶籍遷移必係出於避免徵兵處理之意圖，顯有悖於一
    般生活經驗及論理法則。且查，被告前因有多次逃家記錄，
    並因而接受矯治教育，有臺灣高等法院被告前案紀錄表1 份
    在卷可查，是其所辯因與家人關係不良故未於戶籍地居住等
    語，經核亦非無據。又檢察官所舉前開證據，或其指出證明
    之方法，均尚不足使本院達於通常一般之人均不致有所懷疑
    ，而得確信其為真實之程度，致使無從形成有罪之確信，則
    依罪證有疑利於被告之證據法則，即不得遽為不利被告之認
    定。此外，復查無其他積極證據足資認定被告有何公訴人所
    指妨害兵役之犯行，揆諸前開說明，本件被告此部被訴之犯
    行，要屬不能證明，自應為被告無罪之諭知。
據上論斷，應依刑事訴訟法第299 條第1 項前段、第301 條第1
項前段，刑法第30條第1 項、第2 項、第339 條第1 項、第41條
第1 項前段，刑法施行法第1 條之1 第1 項、第2 項前段，判決
如主文。
本案經檢察官丙○○到庭執行職務。
中    華    民    國    99    年    1     月    13    日
            刑事第九庭  審判長  法  官  鄭詠仁
                                法  官  王碧瑩
                                法  官  黃沛文
以上正本證明與原本無異。
如不服本判決應於收受送達後10日內向本院提出上訴書狀，並應
敘述具體理由；如未敘述上訴理由者，應於上訴期間屆滿後20日
內向本院補提理由書（均須按他造當事人之人數附繕本）「切勿
逕送上級法院」。
中    華    民    國    99    年    1     月    13    日
                                書記官  鄧思辰
附錄本判決論罪法條：
中華民國刑法第30條
（幫助犯及其處罰）
幫助他人實行犯罪行為者，為幫助犯。雖他人不知幫助之情者，
亦同。
幫助犯之處罰，得按正犯之刑減輕之。
中華民國刑法第339條
（普通詐欺罪）
意圖為自己或第三人不法之所有，以詐術使人將本人或第三人之
物交付者，處5 年以下有期徒刑、拘役或科或併科1 千元以下罰
金。
以前項方法得財產上不法之利益或使第三人得之者，亦同。
前二項之未遂犯罰之。

司法院資訊處製作；財團法人民間司法改革基金會備份。
